【裁判字號】    96,易,2095
【裁判日期】    970826
【裁判案由】    詐欺
【裁判全文】
臺灣高雄地方法院刑事判決              96年度易字第2095號
公  訴  人  臺灣高雄地方法院檢察署檢察官
            丁○○
選任辯護人  陳忠勝律師
被      告  甲○○
選任辯護人  吳幸怡律師
            林敏澤律師
被      告  丙○○○
上列被告因詐欺案件，經檢察官提起公訴（96年度偵字第16735
號）及移送併案（96年度偵字第21401 號），本院判決如下：
    主  文
丁○○共同連續犯行使偽造私文書罪，處有期徒刑貳年。緩刑參
年。未扣案偽造之「王慧瑾」、「鄭若藍」、「張若筠」、「涂
麗美」、「范永傑」、「己○○」、「乙○○」、「庚○○」之
印章各壹枚、附表一所示文件上偽造之印文均沒收。
甲○○共同連續犯行使偽造私文書罪，處有期徒刑壹年捌月。緩
刑貳年。未扣案偽造之「王慧瑾」、「鄭若藍」、「張若筠」、
「涂麗美」、「范永傑」、「己○○」、「乙○○」、「庚○○
」之印章各壹枚、附表一所示文件上偽造之印文均沒收。
丙○○○共同犯詐欺取財罪，處有期徒刑肆月，如易科罰金，以
銀元參佰元即新臺幣玖佰元折算壹日，減為有期徒刑貳月，如易
科罰金，以銀元參佰元即新臺幣玖佰元折算壹日。緩刑貳年。
    事  實
一、丁○○為高雄市三民區正興社區發展協會（下稱正興協會）
    監事，亦自民國85年間起擔任財團法人中華基督教行道會高
    雄牧鄰教會（下稱高雄牧鄰教會）負責人，甲○○為正興協
    會之員工及高雄牧鄰教會教友，丁○○、甲○○竟意圖為正
    興協會、高雄牧鄰教會不法之所有，基於詐欺取財、偽造文
    書及行使業務上登載不實文書之概括犯意，而為下列不法行
    為：
  (一)緣高雄市政府社會局為推展社區服務，建立社區特色，依「
    高雄市政府社會局91年度補助『推展社區服務專案實驗計畫
    』作業規定」，使高雄市內各社區發展協會得依上開作業規
    定申請補助金，用以辦理社區服務，各社區發展協會檢具申
    請書、計畫書等申請表件交高雄市政府社會局審核並評估補
    助金額後，高雄市政府社會局即將補助金撥付予區公所，各
    社區發展協會再憑領據向區公所領取，於90年11月30日前執
    行完畢，於90年12月15日前檢送成果報告表、支出明細表及
    原始支出憑證影本、成果照片等資料函報高雄市政府社會局
    核銷。丑○○自90年12月中起擔任正興協會志工，負責整理
    「少年仔！安啦！－校園青少年關懷輔導追蹤方案」活動之
    單據核銷，為從事業務之人。正興協會於90年2 月27日向高
    雄市政府社會局申請「少年仔！安啦！－校園青少年關懷輔
    導追蹤方案」之計畫補助經費，經核准新臺幣（下同）220,
    000 元並分一、二期先後撥付後，於90年2 月28日至同年12
    月間某日，正興協會中某姓名年籍不詳之員工與時任「泓仁
    食品行」經營人周姿利（未經起訴）共同基於明知不實事項
    而登載於周姿利業務所掌文書之犯意聯絡，先由周姿利提供
    蓋有「泓仁食品行」店戳章及負責人蔣德聖印文之空白「免
    用統一發票收據」2 張予該姓名年籍不詳之人接續在其上虛
    偽填製正興協會分別於90年7 月26日、90年12月21日向「泓
    仁食品行」各採購餐點5,000 元後，放在因舉辦上開活動所
    蒐集之支出經費收據中，嗣於90年12月間為辦理活動經費核
    銷時，丁○○與正興協會理事長辰○○、丑○○（辰○○、
    丑○○另由96年度訴字第2767號判決）竟基於行使業務上登
    載不實文書之犯意聯絡，明知正興協會所辦理之『少年仔！
    安啦！－校園青少年關懷輔導追蹤方案』活動期間，並未與
    設於高雄市○○區○○街39號「泓仁食品行」間，有何交易
    行為，竟由丁○○指示丑○○將上開收據黏貼在其高雄市三
    民區正興社區發展協會黏貼憑證用紙之業務文書，並接續在
    用途說明欄、金額欄登載「業務費（餐飲、便當）」、「5,
    000 」於業務上作成之上開黏貼憑證用紙上，辰○○並放任
    丑○○蓋用其放在協會辦公室之印章，以製作內容不實之黏
    貼憑證用紙2 紙後，持向高雄市政府社會局核銷，足生損害
    於高雄市政府社會局對於社會福利補助費用審查之正確性。
  (二)緣於91年間，行政院勞工委員會依據就業服務法第21條、第
    23條及第24條規定，為創造區域性工作機會，舒緩失業問題
    ，結合政府及民間資源，推動辦理「永續就業工程計畫」，
    預期協助約20,000名失業者就業，高雄市政府依此辦理之社
    會型第2 、3 期計畫，使有用人需求之社會團體得依該方案
    ，向高雄市政府勞工局提出活動計畫聘用失業勞工，經高雄
    市政府勞工局核准後，即補助工作薪資每人每小時時薪95元
    、每月薪資16,720元，勞健保費用1,610 元、及用人單位之
    行政管理費用3 ％，並先預撥2 個月經費，嗣用人單位檢附
    憑證核銷第1 個月經費及第3 個月經費領據，再預撥第3 個
    月經費，用人單位所進用之失業勞工自91年1 月1 日至91年
    9 月30日止，100 ％由各用人單位自行遴用，後續缺額由高
    雄市政府勞工局遞補人員名冊推介遞補。辰○○（另由96年
    度訴字第2767號判決）為正興協會理事長，負有製作各類所
    得扣繳暨免扣繳憑單等業務上文書之義務，子○○、戊○○
    （子○○、戊○○另由96年度訴字第2767號判決）、甲○○
    為正興協會之員工，子○○負責「利用網站與E 世代青少年
    互動減少都市青少年犯罪」計畫之工作分派及人員管理，戊○○、甲○○負責補助款之報銷業務，均為從事業務之人。
    丁○○、甲○○、辰○○、子○○、戊○○、甲○○共同基
    於行使偽造私文書及行使業務上登載不實文書之概括犯意聯
    絡，並與乙○○（改名為李安妮，未經起訴）共同基於意圖
    為正興協會不法所有之詐欺取財之犯意聯絡，為增加該協會
    之收入，詐取永續就業工程補助失業勞工之薪資，明知王慧
    瑾、鄭若藍、張若筠、涂麗美、范永傑、己○○並未申請參
    與永續就業工程，乙○○、庚○○因故無法全程參與工作，
    仍於91年間，向高雄市政府勞工局提出辦理「利用網站與E
    世代青少年互動減少都市青少年犯罪」計畫，使高雄市政府
    勞工局承辦人員陷於錯誤，誤以為正興協會聘僱王慧瑾等8
    人，而同意核准並預撥2 個月補助金予王慧瑾等8 人，為符
    合高雄市政府勞工局檢視執行核撥失業勞工補助款之成效，
    以避免未來無法繼續領取補助款項，再由丁○○、子○○指
    示戊○○、甲○○連續製作內容不實之出勤表、攷勤表業務
    文書，戊○○、甲○○並虛偽製作91年3 月份王慧瑾、鄭若
    藍、乙○○之出勤記錄表業務文書、高雄三民區正興社區發
    展協會91年1 月至9 月之派工時數及經費印領清冊私文書，
    及91年1 月至9 月之勞、健保費核銷單據黏貼在高雄市三民
    區正興社區發展協會黏貼憑證用紙等業務文書上，另委請不
    知情之成年刻印人士，偽刻「王慧瑾」、「鄭若藍」、「張
    若筠」、「涂麗美」、「范永傑」、「己○○」、「乙○○
    」、「庚○○」之印章各1 顆，在如附表一編號1 至10所示
    月份之派工時數及經費印領清冊簽章欄偽造如附表一編號1
    至10所示之人之印文，在附表一編號11至13所示91年3 月份
    王慧瑾、鄭若藍、乙○○之出勤記錄表簽名欄偽造如附表一
    編號11至13所示之人之印文，再蓋用負責人辰○○之印章，
    持向高雄市政府勞工局核銷，使高雄市政府勞工局之科員、
    股長、科長、會計主任、局長陷於錯誤，按月核撥失業勞工
    補助款予王慧瑾等8 人（金額詳如附表二），之後再由正興
    協會開立不實之各類所得扣繳暨免扣繳憑單予如附表二所載
    之人，以供該年度申報稅賦所用。足生損害於王慧瑾、鄭若
    藍、張若筠、涂麗美、范永傑、己○○、庚○○、乙○○、
    高雄市政府勞工局對於本計畫實施、稽核、管理之正確性及
    稅捐稽徵機關對稅捐稽查之正確性。
  (三)緣高雄市政府勞工局為創造工作機會，舒緩高雄市失業率，
    依行政院勞工委員會舉辦之「社會型多元就業開發方案」，
    透過社會團體提出具就業促進效益之計畫，提供工作機會，
    並補助失業勞工薪資（用人費用每人每月16,720元，勞健保
    費用1,610 元、行政管理費用3 ％），使得有用人需求之社
    會團體得依該方案，向高雄市政府勞工局提出聘用失業勞工
    之計畫，經高雄市政府勞工局核准後，先預撥2 個月經費，
    嗣檢附憑證核銷第1 個月經費再行撥付次月經費。丁○○為
    高雄牧鄰教會負責人，負有製作各類所得扣繳暨免扣繳憑單
    等業務上文書之義務，甲○○自91年間起擔任辦理高雄牧鄰
    教會內「弱勢兒童及青少年課後輔導」活動之執行，負責人
    員管理及費用核銷，均為從事業務之人，丙○○○則為高雄
    牧鄰教會之教友。丁○○、甲○○、丙○○○明知高雄牧鄰
    教會並未聘僱丙○○○實際從事「弱勢兒童及青少年課後輔
    導」計畫，惟為增加該教會之收入，丁○○、甲○○竟共同
    承前開意圖為高雄牧鄰教會不法所有及行使業務上登載不實
    文書之概括犯意聯絡，並與丙○○○共同基於意圖為高雄牧
    鄰教會不法所有之犯意聯絡，於91年間，向高雄市政府勞工
    局提出「弱勢兒童及青少年課後輔導」計畫，自92年3 月起
    至同年11月間，以丙○○○名義充任前揭輔導計畫中之行政
    管理督導人員，以申請92年度社會型多元就業開發方案之補
    助經費，經高雄市政府勞工局承辦人員陷於錯誤，同意核准
    撥付每月18,879元之補助金（丙○○○實領薪資16,720元，
    勞健保補助1,610 元，教會管理費用549 元）。再由甲○○
    製作92年3 月、4 月份之攷勤表，及4 月至11月用人費用含
    勞健保領據、9 月至11月行政管理費領據、3 月、5 月至10
    月勞、健保費核銷之黏貼憑證用紙及行政管理費黏貼憑證用
    紙，蓋用丁○○放置於高雄牧鄰教會辦公室之印章後，連同
    丙○○○親自簽名之出勤紀錄表、蓋用丙○○○印文之派工
    時數及經費印領清冊，按月持向高雄市政府勞工局請領核發
    次月份之補助金，使高雄市政府勞工局科員、科長、會計主
    任、局長陷於錯誤，而按月核發薪資予丙○○○，足生損害
    於高雄市政府勞工局對於活動費用補助審查之正確性，之後
    再由高雄牧鄰教會開立不實之各類所得扣繳暨免扣繳憑單予
    丙○○○，以供該年度申報稅賦所用。惟丙○○○收受後，
    向高雄市政府勞工局檢舉，始知上情。
二、案經財政部高雄市國稅局政風室、法務部調查局報請臺灣高
    雄地方法院檢察署檢察官偵查起訴。
    理  由
壹、程序方面
一、證人丑○○於95年11月24日偵查中、己○○、蔣德聖、庚○○於偵查中所言具有證據能力：
  (一)按被告以外之人於偵查中向檢察官所為陳述，除顯有不可信
    之情況者外，得為證據，刑事訴訟法第159 條之1 第2 項定
    有明文。
  (二)本件證人丑○○、己○○、蔣德聖、庚○○於檢察官偵查中
    以證人身份向檢察官具結所為之證述，未曾提及檢察官在偵
    查時有不法取供之情形，亦無顯不可信之情況，依上說明，
    證人丑○○、己○○、蔣德聖、庚○○於偵查中之證言自具
    有證據能力。
二、證人乙○○於調查局中之陳述有證據能力：
  (一)按被告以外之人於審判外之言詞或書面陳述，除法律有規定
    者外，不得作為證據，刑事訴訟法第159 條第1 項固定有明
    文，惟被告以外之人於檢察事務官、司法警察官或司法警察
    調查中所為之陳述，與審判中不符時，其先前之陳述具有較
    可信之特別情況，且為證明犯罪事實存否所必要者，得為證
    據，刑事訴訟法第159 條之2 規定甚明。
  (二)證人乙○○並未提及調查局所做之筆錄為出於強暴、脅迫非
    任意性所為之陳述，因認證人乙○○於調查局所為應係於自
    由意識下所為之陳述，而依其陳述時之外在環境情況，應具
    有特別可信之情形。證人乙○○於調查局中證述被告丁○○
    在其工作1 個月後只發給不到1,000 元之薪水，且91年5 月
    15日證人乙○○並未在場，訪視表背面的到場人員簽名非為
    其所親自簽名等語，為證明被告丁○○、甲○○及共同被告
    辰○○、子○○、戊○○犯罪事實之存否所不可欠缺，從證
    人乙○○於本院作證時，對於其領取之薪水為1,000 元上下
    ，亦未提及91年5 月15日訪視表背面之簽名係遭偽造等情，
    與其於本院審理時證稱所領取之薪水為1,000 元上下、亦未
    提及遭他人偽簽其姓名，足見證人乙○○於95年1 月24日於
    調查局受詢問時，因與案發時點較為接近，記憶較為清晰，
    是以憑信性較高。對證人乙○○於調查局與本院審理時不一
    致之陳述，本院自得依同法第159 條之2 規定，認證人乙○○於調查局之證言有證據能力。
三、證人己○○於調查局之證述有證據能力：
    證人己○○並未提及調查局所製作之筆錄為出於強暴、脅迫
    非任意性所為之陳述，因認證人己○○於調查局所為應係於
    自由意識下所為之陳述，而依其陳述時之外在環境情況，應
    具有特別可信之情形。證人己○○於調查局中證述其並未參
    與勞工局輔導就業，且其在正興協會工作僅有領取不超過
    10,000元之薪資，亦未按出勤表上記載之時間出勤等情，為
    證明被告丁○○、甲○○及共同被告辰○○、子○○、戊○○之詐欺取財犯行犯罪事實之存否所不可欠缺，從證人己○○至本院審理作證時，一再陳述有去勞工局登記輔導就業，
    由正興協會向勞工局領取補助經費，印象中沒有超過30,000
    元等語，非但與調查局中所述不符，亦與其於偵查中所言不
    符，相較於證人己○○於95年1 月19日在調查局作證較接近
    案發時點，其於調查局作證時之記憶較為清晰，憑信性較高
    。對證人己○○於調查局時與本院審理時不一致之陳述，本
    院自得依同法第159 條之2 規定，認證人己○○於調查局中
    之證言有證據能力。
四、證人辛○○於調查局之證述有證據能力：
    證人辛○○並未提及調查局製作之筆錄為出於強暴、脅迫非
    任意性所為之陳述，因認證人辛○○於調查局所為應係於自
    由意識下所為之陳述，而依其陳述時之外在環境情況，應具
    有特別可信之情形。證人辛○○於調查局證述被告丁○○要
    求伊至高雄市政府勞工局辦理輔導就業申請登記，並表示會
    到勞工局指定要伊至正興協會接受就業輔導，為證明被告丁○○犯罪事實之存否所不可欠缺，從證人辛○○至本院作證
    時證稱是丁○○邀請伊到協會，伊去協會之後他們才叫伊去
    勞工局登記等語，前後所言並不一致，相較於證人辛○○於
    95年1 月23日即至調查局接受詢問，自以證人辛○○於調查
    局作證時記憶較為清晰，憑信性較高。對證人辛○○於調查
    局與本院審理時不一致之陳述，本院自得依同法第159 條之
    2 規定，認證人辛○○於調查局之證言有證據能力。
五、證人甲○○於警詢中之陳述有證據能力：
    證人甲○○並未提及警詢筆錄為出於強暴、脅迫非任意性所
    為之陳述，因認證人甲○○於警詢所為應係於自由意識下所
    為之陳述，而依其陳述時之外在環境情況，應具有特別可信
    之情形。證人甲○○於警詢中證述高雄市政府勞工局給付之
    補助款經由甲○○知會被告丁○○，經被告丁○○同意後，
    再由甲○○領取交付丙○○○，為證明被告丁○○犯罪事實
    之存否所不可欠缺，從證人甲○○至本院作證時，一再陳述
    被告丁○○沒有參與執行活動，也沒有管錢的事情云云，足
    見證人甲○○之陳述前後不一致，相較於證人甲○○於96年
    3 月7 日在警局作證，自以當時較接近案發時點之證詞，記
    憶較為清晰，憑信性較高。對證人甲○○於警詢時與本院審
    理時不一致之陳述，本院自得依同法第159 條之2 規定，認
    證人甲○○於警詢中之證言有證據能力。
六、證人丙○○○於警詢中之陳述有證據能力：
    證人丙○○○並未提及警詢筆錄為出於強暴、脅迫非任意性
    所為之陳述，因認證人丙○○○於警詢所為應係於自由意識
    下所為之陳述，而依其陳述時之外在環境情況，應具有特別
    可信之情形。證人丙○○○於警詢中證述甲○○定期均會拿
    每一個月份的出勤記錄表到伊住處讓伊簽名，俾使高雄牧鄰
    教會能據以作帳、請款，於92年3 月至9 月之工作期間，有
    領取92年度社會型多元就業開發方案之酬勞150,480 元，為
    證明被告丁○○、甲○○犯罪事實之存否所不可欠缺，而證
    人丙○○○至本院作證時，對於甲○○何時將出勤記錄表持
    往丙○○○住處讓丙○○○簽名，及丙○○○於92年度名義
    上所領取之薪資補助金額等細節，均未清楚陳述，且於本院
    審理時證稱不知道甲○○按月拿出勤記錄表給伊簽名之用意
    ，也不知道高雄牧鄰教會以伊名義申請該專案，每月都向主
    管機關請領補助等語，足見證人丙○○○之陳述前後不一致
    ，相較於證人丙○○○於95年11月17日在警局作證，自以當
    時較接近案發時點之證詞，記憶較為清晰，憑信性較高。對
    證人丙○○○於警詢時與本院審理時不一致之陳述，本院自
    得依同法第159 條之2 規定，認證人丙○○○於警詢中之證
    言有證據能力。
七、證人庚○○於調查局之陳述於警詢中之陳述無證據能力：
  (一)按被告以外之人於檢察事務官、司法警察官或司法警察調查
    中所為之陳述，與審判中不符時，其先前之陳述具有較可信
    之特別情況，且為證明犯罪事實存否所必要者，得為證據，
    刑事訴訟法第159 條之2 定有明文。
  (二)證人庚○○於警詢中所為之陳述，因屬審判外之陳述，為傳
    聞證據，惟證人庚○○於警詢中所為之陳述整體而言，核與
    其等於本院審判中之證述相符，是其等於警詢中所為之陳述
    並不符合刑事訴訟法第159 條之2 有關傳聞例外之規定，不
    得作為認定本案犯罪事實有無之證據，並無證據能力，此時
    ，當以證人庚○○於審判中之證述作為證據。
貳、有罪部分：
甲、犯罪事實一(一)部分
一、訊據被告丁○○固坦承擔任正興協會監事，並於90年間向高
    雄市政府社會局申請「少年仔！安啦！─校園青少年關懷輔
    導追蹤方案」補助金，於90年12月間由丑○○負責該活動之
    經費核銷業務，嗣於活動完畢後持黏貼憑證及支出單據向高
    雄市政府社會局核銷之事實，惟矢口否認有何行使業務上登
    載不實文書犯行，被告丁○○辯稱：我沒有實際負責正興協
    會業務，不可能指示丑○○如何核銷該活動之憑證，所以不
    知道她有無據實核銷云云。
二、經查：
  (一)正興協會並未曾向泓仁食品行購買餐點，惟泓仁食品行經營
    者周姿利確曾提供蓋有「泓仁食品行」店戳章及負責人「蔣
    德聖」印文之空白免用統一發票收據2 張予姓名年籍不詳之
    人，此經證人蔣德聖於調查局、偵查中、及證人即泓仁食品
    行經營者周姿利於本院審理時證述明確（94年度他字第4549
    號卷第5 頁、第6 頁、第19頁、第20頁），並有蓋有泓仁食
    品行發票章之免用統一發票收據2 張在卷可稽（調卷第15頁
    、第16頁），顯見該泓仁食品行之收據，係周姿利蓋用店戳
    章及負責人蔣德聖之私章後，交予正興協會中某姓名年籍不
    詳之人由其填寫，其上所填載之抬頭、日期、品名及價格均
    屬不實。又被告丁○○明知上開「少年仔！安啦！─校園青
    少年關懷輔導追蹤方案」活動之授課老師並無領取便當，卻
    仍指示丑○○將該名實不符之收據黏貼在高雄市三民區正興
    社區發展協會黏貼憑證用紙上，蓋用辰○○之印章送至高雄
    市政府社會局辦理核銷，此經丑○○於警詢、偵查及本院審
    理時供述在卷（95年度他字第3694號卷第27頁、第28頁、96
    年度訴字第2767號卷二第95頁至第99頁），並有高雄市三民
    區正興社區發展協會黏貼憑證用紙2 張附卷可憑（調卷第15
    頁、第16頁）。
  (二)被告丁○○雖否認犯行，辯稱：不知道上開收據從何而來云
    云，惟查：
  1.證人丑○○於偵查中、本院審理時均證稱當時整理單據是聽
    丁○○指示辦理一情明確（95年度他字第3694號卷第15頁、
    第16頁、96年度訴字第2767號卷第96頁、第97頁），雖證人
    丑○○於偵查中亦曾稱：關於「得勝者」的申請補助，裡面
    怎麼會有便當費的科目，但是據我所知實際上得勝者的授課
    老師並沒有領取便當，我覺得很奇怪，問丁○○、辰○○等
    人，如此名實不符，要怎麼報帳，他們其中有人回答我說，
    之前已有申請該科目，就要報出去，至於是丁○○或辰○○
    則不記得等語（95年度他字第3694號卷第28頁），與其先前
    於偵查中及於本院審理時明確指證係聽從被告丁○○指示等
    語略有差異，惟證人即被告丑○○於第一次偵查庭時即已說
    明整理單據是聽丁○○指示，衡情該次訊問時，因距離案發
    時間較近，記憶當較為清晰，被告丁○○另雖辯稱被告丑○○為挾怨報復而為不實之指訴，然本案係由將不實收據持交
    高雄市政府社會局之經辦即被告丑○○本人供出，如無此事
    實，被告丑○○當不至僅出於報仇之動機自陷於偽造文書刑
    責之風險而為此等損人不利己之事。
  2.正興協會為舉辦「少年仔！安啦！校園青少年關懷輔導追蹤
    方案」，曾在正興里召開公聽會由共同被告辰○○主持向里
    民說明舉辦動機、活動方式，協助人員等事項，此有召開「
    少年仔！安啦！校園青少年關懷輔導追蹤方案」公聽會議記
    錄可稽（調卷第85頁第88頁），是共同被告辰○○對於本計
    畫案執行時是否發配授課老師便當一節，必知之甚詳；且共
    同被告辰○○既為正興協會理事長，又為本活動之主辦人，
    其對於協會活動經費之請領程序及單據之驗收、證明負有審
    核之責任，泓仁食品行址設在左營區，而非正興協會所屬之
    三民區，自上開收據一望即知有異，共同被告辰○○應善盡
    其對於核銷單據之監督、查核義務，竟未為之，其主觀上確
    有默示同意放任共同被告丑○○在業務上作成之文書為請領
    餐費此不實事項之記載並進而行使。
  3.至於泓仁食品行之免用統一發票收據為何人所製作，證人丑
    ○○於本院審理時證稱：正興協會90年間課輔補助方案，我
    擔任核銷，從90年12月中，作了約20幾天，我接卯○○的工
    作，接手後，在黏貼憑證用紙上的單據如免用統一發票收據
    及發票等單據本來就存在，我只是把它黏上去，我不知道這
    些單據是何人拿來，我沒問過卯○○等語（96年度訴字第27
    67號卷二第95頁、第96頁），而證人卯○○雖於本院審理時
    證稱曾短暫在正興協會工作，負責管理零用金，有記流水帳
    及收據，離職後有回去找丑○○交接，惟其否認有交發票憑
    證給丑○○一事（96年度訴字第2767號卷二第229 頁至第
    233 頁），然比對正興協會黏貼憑證用紙上預算科目欄、用
    途說明欄、補助款科目欄、工作計畫項目欄等與泓仁食品行
    收據中所填寫之文字筆順、勾勒均不相同，足見填寫黏貼憑
    證用紙之人與填寫泓仁食品行免用統一發票收據之人非同一
    人，證人丑○○既否認有何在泓仁食品行免用統一發票收據
    上偽造品名、總價、日期等內容之犯行，又無證據證明該免
    用統一發票收據上上開所載係被告丁○○或共同被告辰○○
    、丑○○所偽造，自僅能認係證人丑○○於90年12月中接手
    擔任會計職務時，該空白收據已經由正興協會中某姓名年籍
    不詳之人蒐集而來並在其上填載不實之內容。
  4.綜上所述，被告丁○○指示被告丑○○將內容不實之泓仁食
    品行免用統一發票收據黏貼在黏貼憑證用紙上據以向高雄市
    政府社會局辦理核銷經費，共同被告辰○○又默示放任被告
    丑○○持伊印章蓋用於黏貼憑證用紙上，被告丁○○與辰○○、丑○○依此犯意聯絡及行為分擔，共同行使業務上登載
    不實文書，堪以認定。被告丁○○上開辯解，無非卸責之詞
    ，不足採信。
乙、犯罪事實一(二)部分
一、訊據被告丁○○固坦承於91年間向高雄市政府勞工局申請上
    開活動計畫，核配8 名失業勞工，其中王慧瑾、鄭若藍、張
    若筠、涂麗美、范永傑自始至終均未實際到職故未領取薪資
    坦承不諱，被告甲○○對於在正興協會擔任會計負責補助經
    費之申請及核銷，明知王慧瑾等5 人並未實際到職故未領取
    薪資，己○○、乙○○、庚○○工作時數不足，未能完全領
    取薪資等情坦白承認，惟均矢口否認有何詐欺、行使偽造私
    文書及業務上登載不實文書犯行，被告丁○○辯稱：高雄市
    政府勞工局補助經費均全數發出去，並無不法情事；被告甲○○辯稱：有另外找代理人壬○○、寅○○、洪佩文、楊癸○○及自己來上工云云。
二、經查：
  (一)高雄市政府勞工局辦理永續就業工程計畫補助經費之性質及
    請領撥款程序：
  1.依「永續就業工程計畫」計畫書「壹、依據就業服務法第21
    條、第23條及第24條」、「參、目標結合政府與民間資源，
    依據地方發展特性，創造區域性工作機會，培養失業者再就
    業能力，舒緩失業問題，並達到產業植根、地方永續發展之
    目標」、「捌、作業程序一縣市型計畫(一)地方民間團體研提
    就業工程計畫(二)直轄市及縣市政府結合本會及各部會之措施
    ，整合轄區各機關團體就業工程計畫(三)成立審查委員匯出審
    各單位所提之就業工程計畫(四)本會成立就業工程審查考核委
    員會，複審直轄市及縣市政府所彙整之地區就業工程計畫(五)
    就業工程執行單位依計畫核定人數就符合失業資格者遴用人
    員(六)直轄市、縣市政府考核執行單位工作成效及輔導工作人
    員就業績效(七)直轄市、縣市政府核發款項至執行單位(八)直轄
    市、閒適政府彙整各執行單位支出憑證及執行成果向本會辦
    理經費核銷。」，亦即「永續就業工程計畫」之主要目的係
    為促進就業，以安定失業者失業期間之生活，提供短期就業
    機會，由用人需求之民間團體提出就業工程計畫進用失業勞
    工，薪資則由政府支出。至該補助金之補助對象及方式，依
    上開計畫書「玖、提案單位進用對象：一具有工作能力與工
    作意願之失業者，並以45歲至65歲之中高齡失業者為優先；
    拾壹、預期效益協助約20,000名失業者就業」，及高雄市91
    年3 月5 日核定簽「三4.社會型第二、三期計畫：本市自強
    創業協會等31個單位，374 人次，91年1 月1 日至91年9 月
    30日止，100 ％由各單位自行遴用，後續缺額由本局遞補人
    員名冊推介遞補」，高雄市永續就業工程計畫人員遴用推介
    規定「(三)遴用：１候用名冊送各用人單位遴選，確定參加就
    業工程計畫人員名冊，應送本局及訓就中心登錄於永續就業
    工程計畫審查管理系統遴用人員名冊中」，高雄市政府勞工
    局95年9 月6 日高市勞局三字第0950022200號函覆謂(三)本局
    社會型第2 、3 期計畫...91 年1 月1 日至9 月30日止，10
    0 ％由各單位自行遴用，後續缺額由本局遞補人員名冊推介
    遞補；(五)本局91年1 月23日召開「永續臺灣就業工程計畫」
    91年度第1 次協調會議記錄決議事項2.91年度用人津貼請領
    及核銷方式，採預撥方式辦理，勞工局第1 次核撥2 個月之
    經費，各用人單位申請第3 個月經費需檢具第1 個月之核銷
    資料，並於第2 個月20日前連同第3 個月經費領據送勞工局
    辦理，及高雄市政府勞工局97年7 月15日高市勞局三字第
    0970023995號函覆二「永續就業工程計畫」提案就業單位進
    用對象資格如下：1.具有工作能力與工作意願之失業者，並
    以45歲至65歲之中高齡失業者為優先；三本局社會型第2 、
    3 期計畫...91 年1 月1 日至91年9 月30日止，100 ％由各
    單位自行遴用，後續缺額由本局遞補人員名冊推介遞補；四
    2.遴用：候用名冊送用人單位遴選（候用人員名冊，由訓就
    中心，依求職者本人檢具相關身分證明文件填列「永續就業
    工程求職登記表」經審核通過後建立）；六另有關旨揭計畫
    用人津貼請領及核銷方式；本局91年1 月23日召開永續臺灣
    就業工程計畫91年度第1 次協調會議記錄決議事項2.91年度
    用人津貼請領及核銷方式，採預撥方式辦理，本局第1 次核
    撥2 個月之經費，各用人單位申請第3 個月經費需檢具第1
    個月之核銷資料，並於第2 個月20日前連同第3 個月經費領
    據送本局辦理等情明確，有永續就業工程計畫、高雄市永續
    就業工程計畫人員遴用推介規定及上開函文各1 份在卷可稽
    （96年度訴字第2767號卷二第186 頁至第194 頁），可知「
    永續就業工程計畫」為降低失業率，建立就業工程人員候用
    名冊，由用人單位遴選使用，提供經費作為各縣市針對當地
    失業人口提供短期性工作用，是以補助對象係用人單位雇用
    之失業勞工而非用人單位本身，補助方式係高雄市政府勞工
    局審查通過用人單位提出之計畫、核准補助之員額，即預先
    撥付前2 個月之補助金，以利申請單位發給薪資，事後再檢
    具憑證交予高雄市政府勞工局核銷，並出示領據領取次月之
    經費，而非憑發給薪資之單據請領補助金。
  2.本件正興協會以舉辦「利用網站與e 世代青少年互動減少都
    市青少年犯罪」進用失業勞工，而將計畫提送高雄市政府勞
    工局，於90年10月29日審查後同意補助8 人，並送行政院勞
    工委員會覆審通過後，經高雄市政府勞工局預先撥付前2 個
    月之經費，嗣正興協會檢具第1 個月之核銷憑證，再依請款
    領據撥付第3 個月經費；其餘各月依此辦理之事實，分別有
    高雄市政府勞工局90年10月31日90高市勞局三字第25636 號
    函、三民區正興社區發展協會91年1 月至9 月派工時數及經
    費印領清冊、高雄市三民區正興社區發展協會黏貼憑證用紙
    91年1 月份至9 月份勞健保費核銷單據、正興發展協會領據
    、高雄市政府97年2 月14日高市勞局三字第0970003394號函
    暨高雄市政府勞工局動支經費黏貼憑證用紙及領據在卷可查
    （調卷第256 頁至第260 頁、第172 頁至第177 頁、第186
    頁至第195 頁、96年度訴字第2767號卷一第187 頁）。
  (二)王慧瑾、鄭若藍、張若筠、涂麗美、范永傑實際上未在正興
    協會工作，仍向高雄市政府勞工局申請此5 人之補助款之事
    實，業經被告丁○○、甲○○於調查局坦承不諱，王慧瑾等
    8 人之出勤表是由被告子○○指示戊○○、甲○○代為打卡
    製作，亦經被告甲○○及證人戊○○於調查局詢問時證述明
    確（調卷第26頁至第27頁、第24頁、第25頁），另被告丁○○親自向乙○○商借其名義申請永續就業工程補助金，乙○○在正興協會只有工作1 個月，領取不足1,000 元之薪資，
    而其親眼看見被告丁○○為配合勞工局稽查，指示戊○○幫
    未到場的被輔導就業對象製作打卡記錄，並向勞工局人員謊
    稱未到場人員係出外勤等情，此經證人乙○○於調查局詢問
    時證述綦詳（94年度他字第4549號卷第99頁至第101 頁、第
    95 頁 、第96頁、96年度訴字第2767號卷二第158 頁、第
    159 頁、第163 頁、第164 頁），另己○○雖於正興協會教
    導老人保健操，然並未參與輔導就業工作，不知悉該工作內
    容、工作地點及薪資，亦未按出勤卡上之時間去上班及打卡
    ，僅領取不超過10,000元之報酬，未領到33,400元一節，亦
    經己○○於調查局及偵查中證述歷歷（94年度他字第4549號
    卷第67至第67頁、第76頁至第77頁），及證人庚○○證稱甲○○叫伊去勞工局辦理求職登記，由丁○○指派工作，91年
    5 月到9 月受僱於正興協會，1 星期去3 天、1 天上工3 小
    時，薪資1 小時100 元，向丁○○拿薪水，但上班是簽到不
    是打卡，打卡出勤表都不是伊本人作的一情，復經證人庚○○於本院審理時證述明確（96年度訴字第2767號卷二第114
    頁至第121 頁）。此外，並有正興協會開立予附表二所示之
    人91年度之扣繳憑單、三民區正興社區發展協會91年1 月至
    9 月之派工時數及經費印領清冊、91年1 月份至9 月份勞健
    保費核銷單據、出勤表、攷勤表、91年3 月王慧瑾、鄭若藍
    、乙○○之出勤記錄表、財政部高雄市國稅局91年度綜合所
    得稅各類所得資料清單在卷可查（96年度訴字第2767號卷二
    第206 頁至第213 頁、調卷第17 2頁至第177 頁、第184 頁
    、第186 頁至第195 頁、第196 頁至第198 頁、第200 頁至
    第205 頁、第207 頁至第209 頁、第211 頁、第212 頁、第
    213 頁反面、第215 頁、第216 頁、第218 頁、第219 頁、
    第223 頁反面、第227 頁反面、第228 頁、第232 頁、第
    233 頁、第242 頁至第244 頁、第247 頁至第252 頁、第
    263 頁至第269 頁、第272 頁）。
  (三)王慧瑾、鄭若藍、張若筠、涂麗美、范永傑的資料是會友張
    莉莉主動提供，要開始工作時，協會就一直找不到他們，此
    經被告丁○○供述在卷，並經證人辰○○證述屬實（警卷第
    1 頁、第2 頁、第6 頁），衡情王慧瑾等5 人如自始即主動
    向正興協會表示願意參與就業領取薪資，豈有可能於長達9
    個月之活動期間均無法與渠等取得聯繫，且己○○於警詢及
    偵查中已證稱沒有參加輔導就業計畫等語明確，足見王慧瑾
    、鄭若藍、張若筠、涂麗美、范永傑、己○○等人對於正興
    協會以其等名義向高雄市政府勞工局申請永續就業工程計畫
    之補助金一事並不知情。且證人己○○於警詢、偵查中證稱
    其於91年間參加正興協會成為會員，並從事社區服務工作，
    只有去下午，上午都沒有去，領取不超過10,000元之報酬，
    沒有領取該筆輔導就業薪資33,440元，證人庚○○於本院審
    理時證稱91年5 月至9 月間每週僅工作3 日、每日3 小時，
    證人乙○○於調查局及偵查中證稱當時是學生無法全天至正
    興協會工作，1 個月後領取不到1,000 元等語明確（94年度
    他字第4549號卷第67頁、第68頁、第76頁、第77頁、96年度
    訴字第2767號卷二第11 4頁至第121 頁），以高雄市政府勞
    工局核撥之補助款每小時時薪95元，每月薪資16,720元計算
    ，則每名就業人員每月需工作176 小時，以每日工作8 小時
    計算，需工作22日，是以己○○、乙○○、庚○○縱有至正
    興協會工作，其工作時數亦不足如附表二所示金額折算之時
    數，足見王慧瑾等8 人，分別是被告丁○○、甲○○與共同
    被告辰○○、子○○、戊○○未經渠等同意或經同意而借用
    名義申請補助經費之人頭，且王慧瑾等8 人既未實際上工或
    上工時數不足，如何可能按日在打卡單、攷勤表上按日打卡
    或在出勤記錄表上用印表示出勤，及在派工時數及經費印領
    清冊上蓋章領取薪資，是王慧瑾等8 人之打卡單、攷勤表、
    出勤記錄表上之出勤記載，及於派工時數及經費印領清冊、
    扣繳憑單上發給薪資金額之記載即屬不實，在附表一所示派
    工時數及經費印領清冊、出勤記錄表上蓋用之印文係屬偽造
    。被告丁○○、甲○○與共同被告辰○○、子○○、戊○○
    明知上情，卻以聘用王慧瑾等8 名失業勞工參與「利用網站
    與e 世代青少年互動減少都市青少年犯罪」活動向高雄市政
    府勞工局申請補助經費，使高雄市政府勞工局誤信王慧瑾等
    8 人確實有參與就業而核發補助金，渠等有詐欺、行使偽造
    私文書及行使業務上登載不實文書之共同犯意聯絡及行為分
    擔，至為明確。證人己○○於本院審理時雖改稱曾報名參加
    高雄市政府勞工局永續就業工程計畫並領取補助經費，上班
    時有簽到，幾乎每天去，薪資以小時計算，有時100 元、有
    時50元，有時寫社區報以字數計酬云云（96年度訴字第2767
    號卷），惟其上開證述與調查局中證稱其對於工作時間、內
    容均不清楚，所領取之薪資總數又未超過10,000元等語不符
    （94年度他字第4549號卷第67頁），衡情證人己○○於警詢
    及偵查中作證時，與於本院審理作證時相較，距離案發時之
    91年較近，記憶應較為清晰，而證人己○○於警詢及偵查中
    已明確證稱其未參與永續就業工程計畫領取補助金，對於工
    作內容、地點及薪資如何均不知悉，何以於本院審理時卻又
    能明確回答參與該計畫內容並有簽到、領取薪資各情，況且
    本件補助金之時薪為95元，己○○如有參與輔導就業計畫，
    則其按月所領之時薪、月薪即應固定為95元、16,720元，自
    不可能如己○○所言之計算薪資標準不一之情況，足見證人
    己○○於本院審理時所言，無非迴護被告之詞，不足採信。
  (四)被告丁○○雖辯稱其並未參與本件業務，只有當甲○○要發
    放補助款時，由伊代表辰○○當面交給接受輔導就業人員收
    取以轉達謝意云云。惟查被告丁○○除要求乙○○借用名義
    申請補助，及指示庚○○從事之工作項目外，亦曾於91年6
    月1 日至同年10月29日要求辛○○至正興協會加入永續就業
    工程計畫工作，此經證人辛○○於調查局、偵查中證述明確
    （94年度他字第4549號卷第87頁、第88頁、第83頁、第85頁
    ），自證人乙○○、庚○○、辛○○之證述相互勾稽，足認
    被告丁○○對於加入「利用網站與E 世代青少年互動減少都
    市青少年犯罪」失業勞工之聘任以請領永續就業工程計畫補
    助經費一事，有實質決定權甚明。且被告丁○○於調查局中
    供稱曾代表被告辰○○當面交給接受輔導就業人員薪水等語
    ，而工作之時數攸關薪資多寡，亦不可能發放薪資予未實際
    從事工作之人，足見被告丁○○明知王慧瑾、鄭若藍、張若
    筠、涂麗美、范永傑並未參與永續就業工程計畫、乙○○、
    己○○、庚○○工作之時數與附表二所示金額折算之時數不
    符，卻以渠等名義向高雄市政府勞工局申請輔導就業補助金
    ，嗣後並指示甲○○製作不實之打卡單、攷勤表，及由戊○○、甲○○製作不實之派工時數及經費印領清冊據以向高雄
    市政府勞工局核銷補助金等情事，其利用政府推行擴大就業
    方案，補助失業勞工薪資之機會向高雄市政府勞工局詐取補
    助經費之事實，彰彰甚明。證人戊○○、甲○○雖於本院審
    理時分別證稱：丁○○沒有指示製作打卡記錄；丁○○對於
    91年間永續就業工程之部分名單人員沒有上工而找代理人一
    事並不知情，派工及印領清冊、出勤表之製作亦不會主動告
    訴丁○○云云（96訴字第2767號卷第146 頁、第153 頁），
    惟上開證述與卷內其他事證並不相符，且證人戊○○、甲○○均為正興協會員工，其所言為迴護被告丁○○之可能性較
    高，是渠等上開證述尚難採信。
  (五)被告甲○○雖辯稱王慧瑾、鄭若藍、張若筠、涂麗美、范永
    傑雖未實際上工，但有找代理人壬○○、楊癸○○、寅○○
    及自己代理，補助款亦已支付給代理人云云。惟用人單位進
    用之失業勞工必須自候用人員名冊中遴選後，確定參加就業
    工程計畫人員名冊應送高雄市政府勞工局及訓就中心登錄於
    「永續就業工程計畫審查管理系統」遴用人員名冊中，後續
    缺額由高雄市政府勞工局遞補人員名冊推介遞補，前已敘明
    ，正興協會提出「利用網站與E 世代青少年互動減少都市青
    少年犯罪」活動計畫申請時，既已依上開規定進用王慧瑾等
    8 人為永續就業工程補助之失業勞工，被告甲○○擅自找壬○○、楊癸○○、寅○○替換而未經高雄市政府勞工局遞補
    人員名冊推介遞補，已與規定不符。且高雄市政府勞工局為
    使失業勞工能獲得工作機會，對於有人力需求之社會團體進
    用之失業勞工予以薪資補助，其目的係為協助社會團體推展
    社務，同時亦嘉惠及失業勞工，因此高雄市政府勞工局在評
    估時，需就各該社會團體提出之申請計畫及聘用勞工名額，
    據以審核發放補助款之名額及金額。因此，各該社會團體自
    應據實以報，否則將影響高雄市政府勞工局審核補助款之正
    確性，避免於其他真正聘用失業勞工之社會團體資源分配上
    受到排擠。再者，未到職或工作時數不足之聘用勞工，本不
    能按照高雄市政府勞工局核定之標準發放薪資，正興協會不
    僅未依實際情形處理，反而以帳面形式發放薪資、實質上未
    發放予該特定之勞工，甚至以不實文書向高雄市政府勞工局
    核銷偽作執行成效，各個階段環環相扣，被告甲○○確有共
    同參與詐騙高雄市政府勞工局補助款之主觀犯意及行為分擔
    ，要無疑義。
  (六)共同被告辰○○雖否認犯行，辯稱：不知道為何會有不實之
    登載，我是基於信任將印章交予會計保管云云。惟查，「利
    用網站與e 世代青少年互動減少都市青少年犯罪」活動計畫
    是以共同被告辰○○為負責人向高雄市政府勞工局提出申請
    （95年度偵字第15059 號卷第85頁至第92頁），且共同被告
    辰○○亦出席高雄市政府勞工局召開之協調會，有高雄市政
    府「永續就業工程經濟型暨社會型第二期、第三期計畫」第
    二次協調會議簽到冊在卷可憑（95年度偵字第15059 號卷第
    83頁、第84頁），足見共同被告辰○○自不可能對於以何人
    名義向高雄市政府勞工局申請就業補助一節毫無所悉，再參
    以該活動計畫內容是由失業勞工發行社區○○○區○路架設
    、發送電子報、青少年課業輔導及社區服務、家庭關懷及探
    訪、社區資料蒐集等，此有永續臺灣就業工程計畫申請單位
    執行成果報告表在卷可查（調卷第178 頁），足見工作地點
    須以正興協會辦公室為據點，且高雄市政府勞工局於91年8
    月13日派員訪查正興協會對此計畫是否確實執行、每日派工
    差勤管理及是否按期發放工作人員津貼之查核時，共同被告
    辰○○當時亦在場，並在該就業工程計畫平時訪查表上簽名
    （調卷第183 頁），是共同被告辰○○對於王慧瑾等8 人實
    際上並未按時至正興協會工作一情，應知之甚明。本件永續
    就業工程經費係補助失業勞工，而非該用人單位，前已敘明
    ，而在正興協會提出之「利用網站與E 世代青少年互動減少
    都市青少年犯罪」計畫書中八實施對象亦載明為本市失業勞
    工（95年度偵字第15059 號卷第91頁），共同被告辰○○既
    以進用失業勞工提出本件活動計畫爭取永續就業工程經費補
    助，則自應對遴用之失業勞工是否如實工作，經費是否核實
    發放負有監督及審核之責任，其對王慧瑾、鄭若藍、張若筠
    、涂麗美、范永傑實際未至正興協會工作、乙○○、己○○
    、庚○○縱有至正興協會工作但時數不足，仍由戊○○、甲○○在派工時數及經費印領清冊上填載不實之金額並蓋用被
    告辰○○之印章向高雄市政府勞工局辦理核銷，共同被告辰
    ○○辯稱對於上開各情毫不知情，孰能置信。
  (七)綜上所述，被告丁○○、甲○○之犯行，事證明確，均可認
    定，應依法論科。
丙、犯罪事實一(三)部份
一、訊據被告丁○○固不否認其在高雄牧鄰教會擔任牧師職務，
    並於91年間向高雄市政府勞工局申請舉辦「弱勢兒童及青少
    年課後輔導」計畫，經高雄市政府勞工局同意補助並撥款，
    嗣並持攷勤表、出勤記錄表、派工及經費印領清冊向高雄市
    政府勞工局核銷之事實，惟矢口否認有何詐欺及行使業務上
    登載不實文書等犯行，辯稱：丙○○○確實有實際從事上開
    計畫，但因這個計畫的執行與我的職務無關，申領款項及核
    銷等事宜均經甲○○處理，細節我不清楚云云；被告甲○○
    固坦承擔任上開計畫之業務承辦人，嗣持攷勤表、出勤記錄
    表、派工及經費印領清冊向高雄市政府勞工局核銷補助金之
    事實，惟矢口否認有何詐欺及行使業務上登載不實文書等犯
    行，辯稱：丙○○○一開始有實際工作，後來她說由她的兒
    子來工作，我有給丙○○○薪資，但她說領的錢願意奉獻給
    教會云云；被告丙○○○則坦承上開犯行不諱。
二、經查：
  (一)高雄市政府勞工局辦理社會型多元就業開發方案計畫補助經
    費之性質及撥款程序：
  1.依高雄市政府勞工局社會型多元就業開發方案計畫「二目的
    (一)有效運用失業人力，提升本府機關公共服務之品質、擴大
    服務民眾之效能，(三)舒緩本市失業率，解決失業及社會問題
    」觀之，多元就業開發方案係為配合行政院勞工委員會抒解
    失業問題，藉由有人力需求之社會團體提供就業管道，由行
    政會勞工委員會提供報酬，降低高雄市之失業率（法務部調
    查局高市法字第9668019040號卷第95頁）。至該補助經費之
    核撥對象，依該計畫「六計畫內容(一)遴用對象：以設籍於本
    市，且具工作能力、未請領任何失業相關津貼、退休金之失
    業者（45歲─65歲中高齡失業者）」，及「多元就業開發方
    案─社會型計畫作業注意事項」規定「一辦理方式(三)計畫執
    行單位依計畫核定人數，就公立就業服務機構提供之失業者
    名單中遴用工作人員；(十)計畫執行單位如遇工作人員離職，
    需依規定辦理工作人員更換、遞補，並應於工作人員異動之
    日起3 日內，以書面向公立就業服務機構通報；五(三)計畫執
    行單位應將遴用人員之全部名單函送公立就業服務機構核對
    及建檔」（上開卷第96頁、第56頁、第57頁）。關於補助金
    之核撥程序，依高雄市政府勞工局97年1 月24日高市勞局三
    字第0970001729號函稱：「旨揭教會係辦理92年度社會型第
    2 期多元就業開發方案─弱勢兒童及青少年課後輔導計畫，
    其經費撥付以先期預撥2 個月經費，俟檢附憑證核銷第1 個
    月經費再行撥付次月經費，如此依循，以匯款方式撥付至高
    雄牧鄰教會帳戶」（96年度易字第2095號卷第139 頁），可
    知高雄市政府勞工局上開補助經費係先由高雄牧鄰教會提出
    申請，經高雄市政府勞工局審查計畫通過，旋即撥付前2 個
    月之經費，申請單位再檢具核銷憑證以便高雄市政府勞工局
    撥付次月經費。
  2.本件高雄牧鄰教會向高雄市政府勞工局提出「弱勢兒童及少
    年課後輔導」計畫經審核通過後，即預先撥付2 個月經費予
    高雄牧鄰教會，嗣高雄牧鄰教會即按月檢具上揭丙○○○於
    92年3 、4 月之攷勤表、同年5 月至11月之出勤記錄表、同
    年3 月至11月之派工及經費印領清冊持交高雄市政府勞工局
    辦理核銷，高雄市政府勞工局亦逐月撥付次月經費之事實，
    有高雄市政府勞工局92年3 月4 日高市勞局三字第09200038
    63號函、財團法人中華基督教行道會高雄分會高雄牧鄰教會
    91年9 月5 日臨時教務同工會議記錄、社會型多元就業開發
    方案申請書(一)、社會型多元就業開發方案計畫書(二)計畫名稱
    ：弱勢兒童及青少年課後輔導、92年3 月至11月派工及經費
    印領清冊、丙○○○同年3 、4 月攷勤表、5 月至11月出勤
    記錄表、4 月至11月用人費用含勞健保領據、9 月至11月行
    政管理費領據、3 月、5 月至10月勞、健保費核銷之黏貼憑
    證用紙、行政管理費黏貼憑證用紙（96年度他字第5401號卷
    第4 頁至第10頁、第33頁、第38頁至第40頁、第45頁、第48
    頁、第49頁、第55頁、第64頁、第67頁、第68頁、第72頁、
    第75頁、第76頁、第80頁、第83頁、第84頁、第87頁、第90
    頁、第91頁至第95頁、法務部調查局高市法字第9668019040
    號卷第43頁、第44頁、第33頁至第37頁、第60頁至第92頁）
    。參以本件核銷補助經費時，在派工時數及經費印領清冊上
    ，均將丙○○○之工作時數、補助金額詳予填載，於黏貼憑
    證用紙上亦載明用途及金額，並由經辦人、業務主管、用人
    單位負責人等人核章，顯見本件高雄市政府勞工局補助經費
    之核銷，須檢附聘用人員之支領薪資證明及出勤記錄，始得
    辦理核銷。易言之，高雄市政府勞工局於高雄牧鄰教會申請
    核准舉辦「弱勢兒童及青少年課後輔導」計畫之補助經費時
    ，所核准之補助經費必須用於高雄牧鄰教會聘用並實際上工
    之失業人員，非謂於核准之名額之內均無條件撥付補助金。
  (二)被告丁○○為高雄牧鄰教會之牧師，被告甲○○為承辦「弱
    勢兒童及青少年課後輔導」計畫之人員，丙○○○為教友，
    渠等明知丙○○○並未參與高雄牧鄰教會舉辦之「弱勢兒童
    及青少年課後輔導」計畫，仍以丙○○○之名義擔任上開計
    畫之行政管理督導人員，向高雄市政府勞工局申請參與「92
    年度社會型多元就業開發方案」，由高雄市政府勞工局按月
    補助高雄牧鄰行道會僱請丙○○○擔任行政管理督導人員之
    費用18,879元，被告甲○○除製作虛偽不實之92年3 、4 月
    份攷勤表外，並於92年5 月至11月間按月將「出勤記錄表」
    送到被告丙○○○住處讓被告丙○○○簽名，及在「用人費
    用印領清冊」上蓋用丙○○○之印章，再由甲○○持向高雄
    市政府勞工局行使，嗣丙○○○收受高雄牧鄰教會寄發金額
    150,480 元各類所得扣繳暨免扣繳憑單等情，此經被告丁○○於警詢中供稱：有人在報紙上看到登載高雄市政府勞工局
    提供「92年度社會型多元就業開發方案」申請之相關報導，
    遂向我建議本教會可以向高雄市政府勞工局提出參與之申請
    ，以協助貧困家庭，弱勢兒童等，因本教會確實有聘請志工
    ，幫助貧困家庭弱勢兒童及青少年作課後輔導工作，所以我
    也認為可行，因此同意辦理（法務部調查局高市法字第
    9668019040號卷第1 頁至第3 頁），及被告甲○○於警詢中
    供稱：我是負責辦理本教會該項方案的業務承辦人；該出勤
    記錄表由我製作，上面的簽名也是我拿給丙○○○親自簽署
    的（上開卷第7 頁至第9 頁），被告丙○○○於警詢及偵查
    中供稱伊同意高雄牧鄰行道會向高雄市政府勞工局申請「92
    年度社會型多元就業開發方案」，伊基於幫助貧困家庭的本
    意予以答應，至於該計畫名稱及被分派擔任之職務均不清楚
    ，該計畫實施期間甲○○定期均會拿每一個月份的出勤記錄
    表讓伊填寫姓名因名義上有領取上開方案之酬勞150,480 元
    ，必須申報所得稅，所以甲○○便支付3,000 元給我，以作
    為貼補申報所得稅之用等語（上開卷第10頁至第12頁、96年
    度他字第2743號卷第10頁至第12頁），並有上開扣繳憑單1
    份存卷可參（96年度易字第2095號卷第329 頁）。
  (三)被告丁○○雖辯稱：教會裡面人事、行政、財政是平行的，
    三者上面並無最高領導人，我知道有申請此筆補助金，但認
    為此補助金的執行與我的職務無關，我不清楚丙○○○是否
    有到教會來輔導學生課業云云，惟「弱勢兒童及青少年課後
    輔導計畫」係高雄牧鄰教會所舉辦之活動，舉辦之初曾經過
    高雄牧鄰教會舉行臨時教務同工會議討論決定，被告丁○○
    亦擔任主席主持會議，有上開會議紀錄在卷可稽（法務部調
    查局高市法字第9668019040號卷第43頁、第44頁），衡情被
    告丁○○擔任高雄牧鄰教會之牧師，然因必須負責策劃教會
    社區政策，管理及評鑑教會內人事，足見被告丁○○對於上
    開方案之申請、執行當知之甚詳，且被告丁○○於警詢中已
    供稱伊在教會係職務最高者，該教會向高雄市政府勞工局申
    請之「弱勢兒童及青少年課後輔導」計畫內容，受聘擔任「
    行政管理督導人員」係丙○○○，丙○○○確實有實際從事
    該項工作等語（上開卷第1 頁至第3 頁），核與證人丙○○○於警詢、偵查及本院審理時均證稱其只是出借名義讓高雄
    牧鄰教會向高雄市政府勞工局申請該計畫，實際並沒有參加
    該方案等語迥不相符（上開卷第10頁至第12頁、96年度他字
    第2743號卷第10頁至第12頁、96年度易字第2095號卷第191
    頁至第200 頁），徵諸常情，證人丙○○○如確有領取上開
    薪資酬勞，且又親自在出勤記錄表上簽名，當不致惡意誣指
    被告丁○○及甲○○上開犯行，是被告丙○○○所言，應可
    採信。被告丁○○既然知悉及同意高雄牧鄰教會向高雄市政
    府勞工局申請補助，又刻意隱瞞丙○○○並未實際執行計畫
    內容一事，足見其係本件最終決策之人，其有意利用丙○○○之名義向高雄市政府勞工局申請補助一情甚明。何況被告
    丁○○既以進用失業勞工提出本件活動計畫爭取多元就業開
    發方案之經費補助，則自應對遴用之失業勞工是否如實工作
    ，經費是否核實發放負有監督及審核之責任，其對丙○○○
    實際未至高雄牧鄰教會工作，卻仍由甲○○在派工時數及經
    費印領清冊、勞健保費領據、行政管理費領據、勞健保費、
    行政管理費之黏貼憑證用紙上填載不實之金額並蓋用被告丁○○之印章向高雄市政府勞工局辦理核銷，嗣後並開立各類
    所得扣繳暨免扣繳憑單與丙○○○等情，自知悉甚詳，且有
    行為分擔，參與甚深，被告丁○○辯稱不知情云云，顯不足
    採。
  (四)被告甲○○於本院審理時雖辯稱丙○○○後來生病了，由她
    兒子來工作，我們按照出勤表付薪水給他兒子云云（96年度
    易字第2095號卷第200 頁至第206 頁），惟計畫執行單位依
    計畫核定人數，就公立就業服務機構提供之失業者名單中遴
    用工作人員，並函送公立就業服務機構核對及建檔，且計畫
    執行單位如欲工作人員離職，需依規定辦理工作人員更換、
    遞補，並應於工作人員異動之日起3 日內，以書面向公立就
    業服務機構通報，前已敘明，高雄牧鄰教會提出「弱勢兒童
    及青少年課後輔導」計畫申請時，既已依上開規定遴用丙○○○為多元就業開發方案補助之失業勞工，其擅自找他人替
    換而未經高雄市政府勞工局遞補人員名冊推介遞補，已與規
    定不符；況且縱使丙○○○之子確有實際上從事「弱勢兒童
    及青少年課後輔導」之課後安置工作（96年度易字第2095號
    卷第195 頁），惟之前申請之多元就業開發方案補助經費既
    為補助丙○○○之薪資，自不得流用於其他參與該活動計畫
    人員之薪資，至屬當然。
  (五)縱上所述，被告丁○○、甲○○所辯各情無非卸責之詞，不
    足採信。本件事證明確，被告丁○○、甲○○、丙○○○上
    開犯行堪以認定，應予依法論科。
戊、本案相關法律之比較適用：
一、查被告丁○○、甲○○、丙○○○行為後，刑法部分條文業
    於94年2 月2 日修正公布，並自95年7 月1 日起施行。按行
    為後法律有變更者，適用行為時之法律，但行為後之法律有
    利於行為人者，適用最有利於行為人之法律，現行刑法第2
    條第1 項定有明文，該條文係規範行為後法律變更所生新舊
    法律比較適用之準據法，是刑法第2 條第1 項本身雖經修正
    ，但無比較新舊法適用之問題，應一律適用裁判時之現行刑
    法第2 條第1 項之規定，為「從舊從輕」之比較。又新舊刑
    法關於刑之規定，雖同採從輕主義，惟比較時仍應就罪刑有
    關之共犯、未遂犯、想像競合犯、牽連犯、連續犯、結合犯
    ，以及累犯加重、自首減輕暨其他法定加減原因（如身分加
    減）與加減比例等一切情形，綜其全部之結果，而為比較，
    再適用有利於行為人之法律處斷，而不得一部割裂分別適用
    不同之新舊法（最高法院24年上字第4634號判例意旨、95
    年第8 次刑事庭會議決議參照）。準此：
  (一)罰金刑部分：刑法第33條第5 款關於罰金刑之規定亦修正公
    布，修正前刑法第33條第5 款規定：「罰金：1 元（銀元）
    以上」，並依現行法規所定貨幣單位折算新臺幣條例規定，
    以銀元1 元折算新臺幣3 元，修正後刑法第33條第5 款則規
    定：「罰金：新臺幣1,000 元以上，以百元計算之」，惟修
    正後刑法第33條第5 款所定罰金刑最低數額，較之修正前提
    高，自以修正前刑法第33條第5 款規定有利於被告丁○○、
    甲○○、丙○○○。
  (二)共同正犯部分：刑法第28條共犯修正施行前規定「2 人以上
    共同實施犯罪之行為者，皆為正犯」，修正施行後規定「2
    人以上共同實行犯罪之行為者，皆為正犯」，修法後將完全
    未參與犯罪行為之實行之陰謀共同正犯及預備共同正犯刪除
    ，限縮共同正犯之適用範圍，比較結果，自以修正後刑法第
    28條之規定較有利於被告丁○○、甲○○、丙○○○。
  (三)連續犯部分：修正後刑法第56條連續犯之規定業經刪除，此
    雖非犯罪構成要件之變更，惟顯已影響行為人刑罰之法律效
    果，自屬法律變更，而修正後之刑法，既無連續犯得論以裁
    判上一罪之情形，所犯之數罪，應按其具體情形而可能論以
    數罪併罰，是比較新舊法結果，應適用較有利於被告丁○○
    、甲○○之行為時法律，即應依修正前刑法第56條論以連續
    犯。
  (四)牽連犯部分：被告丁○○、甲○○行為後，修正後之刑法刪
    除第55條關於牽連犯之規定，被告丁○○、甲○○、丙○○○所犯之詐欺取財罪、行使偽造私文書及業務上登載不實文
    書罪間，具有方法、結果之牽連犯關係，依修正前即行為時
    之規定，應從一重之罪處斷；依修正後之刑法既已刪除牽連
    犯之規定，則所犯上述各罪應依數罪併罰之規定分論併罰。
    比較新舊法之規定，修正後之規定並非較有利於被告丁○○
    、甲○○，依刑法第2 條第1 項前段之規定，應適用行為時
    之法律，即適用修正前刑法第55條牽連犯之規定。
  (五)綜合上述各條文修正前、後之比較，以被告丁○○、甲○○
    、丙○○○行為時即95年7 月1 日修正施行前之刑法，較有
    利於被告，自應依現行刑法第2 條第1 項前段規定，適用修
    正前刑法之相關規定予以論處。
二、又查於被告丙○○○前開行為後，刑法第41條第1 項亦經總
    統於94年2 月2 日修正公布，並依刑法施行法第10條之1 規
    定自95年7 月1 日施行。修正前刑法第41條第1 項前段原規
    定：「犯最重本刑為5 年以下有期徒刑以下之刑之罪，而受
    6 個月以下有期徒刑或拘役之宣告，因身體、教育、職業、
    家庭之關係或其他正當事由，執行顯有困難者，得以1 元以
    上3 元以下折算一日，易科罰金。」，且被告丙○○○行為
    時之易科罰金折算標準，依修正前罰金罰鍰提高標準條例第
    2 條前段（現已刪除）之規定，本係就其原定數額提高為
    100 倍折算1 日，故被告丙○○○行為時之易科罰金折算標
    準乃以銀元300 元折算1 日，經折算後應以新臺幣900 元折
    算為1 日。惟修正後刑法第41條第1 項前段則改以：「犯最
    重本刑為5 年以下有期徒刑以下之刑之罪，而受6 個月以下
    有期徒刑或拘役之宣告者，得以新臺幣1,000 元、2,000 元
    或3,000 元折算一日，易科罰金。」，乃就易科罰金之折算
    標準予以提高。從而，比較修正前、後所定之易科罰金折算
    標準，當以修正前之規定較有利於被告丙○○○，亦應依刑
    法第2 條第1 項前段之規定，適用行為時即修正前之舊法。
己、論罪科刑部分
一、犯罪事實一(一)部分：
  (一)泓仁食品行之收據為泓仁食品行經營者周姿利業務上所掌之
    文書，雖由周姿利交由正興協會內姓名年籍不詳之人登載不
    實，仍為業務上登載不實文書。被告丁○○明知泓仁食品行
    之免用統一發票收據2 張，為周姿利與姓名年籍不詳之人在
    業務上做成不實之文書，仍指示丑○○將之黏貼於丑○○職
    務上所掌之高雄市三民區正興社區發展協會黏貼憑證用紙上
    ，並將不實內容登載於上開黏貼憑證以製作核銷憑證，持向
    高雄市政府社會局行使，核其所為，均係犯刑法第216 條、
    第215 條行使業務上登載不實文書罪。
  (二)被告丁○○指示丑○○先後將泓仁食品行免用統一發票黏貼
    在高雄市三民區正興社區發展協會黏貼憑證用紙之業務文書
    上，並在該黏貼憑證用紙業務文書上登載不實內容之行為，
    時間、地點密接，方式相同，各行為之獨立性極為薄弱，且
    係出於同一辦理經費核銷之目的，應視為數個舉動之接續施
    行，合為包括之一行為予以評價，屬接續犯。
  (三)又被告丁○○登載不實事項於業務上所掌文書後復持以行使
    ，其登載不實事項於業務上文書之低度行為為行使之高度行
    為所吸收，不另論罪。
  (四)被告丁○○雖非從事業務之人，然其與共同被告辰○○仍得
    與從事業務而在業務上做成上開文書之共同被告丑○○共犯
    此部分行使業務上登載不實文書罪。被告丁○○就上開犯行
    ，與共同被告辰○○、丑○○間，有犯意聯絡及行為分擔，
    均為共同正犯。
  (五)公訴人起訴意旨認被告丁○○就行使泓仁食品行之免用統一
    發票，所為係犯刑法第216 條、第210 條行使偽造私文書罪
    ，容有未洽，惟社會基本事實相同，本院自得變更起訴法條
    。又本院認泓仁食品行免用統一發票性質為業務上製作之文
    書，本案既無從認定被告丁○○及共同被告辰○○、丑○○
    有虛偽登載泓仁食品行免用統一發票之業務文書行為，已如
    前述，自難以該罪相繩，檢察官起訴被告丁○○此部份犯行
    ，認係犯刑法第210 條偽造私文書罪嫌，惟本院認被告丁○○所為，僅係行使業務上登載不實文書，乃屬犯罪事實之減
    縮，附此敘明。
二、犯罪事實一(二)部分：
  (一)按刑法第215 條所謂業務上作成之文書，係指從事業務之人
    ，本於業務上作成之文書者而言，最高法院47年台上字第51
    5 號著有判例。又依勞動基準法第30條第5 項規定：「雇主
    應置備勞工簽到簿或出勤卡，逐日記載勞工出勤情形。此項
    簿卡應保存1 年。」，且違反本條項規定者，處2,000 元以
    上20,000元以下罰鍰，復為同法第79條第1 項第1 款所規定
    ，是以，雇主設置勞工簽到簿或出勤卡，逐日記載勞工出勤
    情形，係屬法律課予雇主在勞雇關係上應為之法定義務，乃
    雇主所掌業務之一環，目的在於日後一旦發生勞資爭議時，
    得作為判斷違法與否之依據，以維護勞工權益。而該簽到簿
    或出勤卡乃係用以表示勞工有無按時出勤或上、下班之意思
    表示，揆諸前開說明，性質上自屬雇主本於業務上作成之文
    書。又簽到簿或出勤卡如有登載不實，將可能損害勞工自身
    工時權益，例如工作時數是否逾法定工時而應發給加班費等
    ，及勞工主管機關判斷勞資爭議之正確性，例如勞資雙方就
    工作是否逾時，應否補發加班費等產生爭議之情形。另刑法
    第210 條之偽造私文書罪，以無製作權人而捏造他人名義製
    作該文書為構成要件，如行為人對於此種文書本有製作權，
    縱令其製作之內容虛偽，且涉及他人之權利，除合於同法第
    215 條之規定，應依該條處罰外，尚難論以首開法條之罪，
    有最高法院31年上字第2124號判例可循，是以，本件出勤表
    、攷勤表既屬共同被告辰○○業務上有權製作之紀錄文書，
    則縱令其製作之內容虛偽，亦不該當刑法第210 條之偽造私
    文書罪，併此敘明。
  (二)被告丁○○、甲○○明知被告王慧瑾、鄭若藍、張若筠、涂
    麗美、范永傑、己○○未參與高雄市政府勞工局舉辦「永續
    就業工程計畫」、乙○○、庚○○並無全程參與該計畫之意
    ，仍以王慧瑾、鄭若藍、張若筠、涂麗美、范永傑、己○○
    、乙○○、庚○○名義向高雄市政府勞工局申請核發補助，
    此部分所為，係犯刑法第339 條第1 項詐欺取財罪。被告丁○○、甲○○在業務上製作之出勤表、攷勤表、出勤記錄表
    、勞健保費核銷之黏貼憑證用紙、各類所得扣繳暨免扣繳憑
    單上為不實之登載後，並持以行使，係犯刑法第216 條、第
    215 條行使業務登載不實文書罪。再被告丁○○、甲○○偽
    造附表二所示之人之派工時數及經費印領清冊報請核銷，查
    此印領清冊意指所載名義人已領取補助費，具有收據之性質
    ，屬私文書之一種，渠等持之向高雄市政府勞工局辦理核銷
    ，此部分所為，均係犯刑法第216 條、第210 條之行使偽造
    私文書罪。
  (三)被告丁○○甲○○未經王慧瑾、鄭若藍、張若筠、涂麗美、
    乙○○、庚○○、己○○之人之同意，偽刻「王慧瑾」、「
    鄭若藍」、「張若筠」、「涂麗美」、「范永傑」、「乙○○」、「庚○○」、「己○○」之印章，及偽造如附表一所
    示之人之印文之行為，係其偽造派工時數及經費印領清冊、
    出勤記錄表等私文書及業務上登載不實文書之部分行為，被
    告丁○○、甲○○偽造私文書及業務上登載不實文書之低度
    行為，已為行使之高度行為所吸收，不另論罪。
  (四)被告丁○○、甲○○利用不知情之刻印者偽造附表二所示之
    人之印章，均係間接正犯。
  (五)被告丁○○雖非從事業務之人，然仍得與從事業務而在業務
    上做成該文書之被告甲○○、共同被告辰○○、子○○、戊○○間共犯此部分業務上登載不實文書罪，論以共同正犯。
    被告丁○○、甲○○與共同被告辰○○、子○○、戊○○、
    未經起訴之乙○○間，就詐欺取財部分，及被告丁○○、甲○○與共同被告辰○○、子○○、戊○○間，就行使偽造私
    文書及業務上登載不實文書犯行有犯意聯絡及行為分擔，均
    為共同正犯。
  (六)起訴書雖謂被告丁○○、甲○○行使偽造出勤表、攷勤表之
    犯行，係犯刑法第216 條、第21 0條之行使偽造私文書罪，
    惟公訴人另於96年7 月25日之補充理由書中已更正起訴法條
    為刑法第216 條、第215 條之行使業務上登載不實文書罪，
    即無庸變更起訴法條。
三、犯罪事實一(三)部分：
  (一)被告丁○○、甲○○、丙○○○明知被告丙○○○未實際參
    與高雄市政府勞工局舉辦「多元就業開發方案」，仍以丙○○○名義向高雄市政府勞工局申請核發補助，此部分所為，
    係犯刑法第339 條第1 項詐欺取財罪。被告丁○○、甲○○
    在業務上製作之攷勤表、勞健保領據、行政管理費領據、勞
    健保費、行政管理費核銷之黏貼憑證用紙、各類所得扣繳既
    免扣繳憑單上為不實之登載後，並持以行使，係犯刑法第21
    6 條、第215 條行使業務登載不實文書罪。併案意旨雖認此
    部分所為，係犯刑法第216 條、第210 條行使偽造私文書罪
    嫌，惟上開文書之性質為被告丁○○、甲○○業務上所掌之
    文書，前已敘明。
  (二)被告丁○○、甲○○明知不實之事項，登載於業務上做成之
    文書後進而行使，其文書登載不實之低度行為應為行使之高
    度行為所吸收，不另論罪。
  (三)被告丁○○、甲○○、丙○○○間就所犯詐欺取財罪，被告
    丁○○、甲○○間就所犯行使業務上登載不實文書罪，有犯
    意聯絡及行為分擔，均為共同正犯。
四、被告丁○○、甲○○先後多次詐取財物行為、行使偽造私文
    書及行使業務上登載不實文書行為，時間緊接、犯罪構成要
    件相同，顯係基於概括犯意反覆為之，應依刑法第56條連續
    犯之規定各論以刑法第339 條第1 項詐欺取財罪、刑法第21
    6 條、第210 條行使偽造私文書罪、刑法第216 條、第215
    條行使業務上登載不實文書罪一罪，並加重其刑，
五、被告丁○○、甲○○所犯上開刑法第339 條第1 項詐欺取財
    罪、第216 條、第210 條行使偽造私文書罪、第216 條、第
    215 條行使業務上登載不實文書罪間，具有方法、結果之牽
    連關係，應依刑法修正前第55條後段規定從較重之行使偽造
    私文書罪處斷。
六、犯罪事實一(一)部分，被告丁○○行使業務上所掌高雄市三民
    區正興社區發展協會黏貼憑證用紙之登載不實文書之犯行，
    雖未據起訴，然與公訴人起訴行使泓仁食品行免用統一發票
    收據之業務上登載不實文書間有單純一罪之關係，應為起訴
    效力所及；犯罪事實一(二)部分，被告丁○○、甲○○行使業
    務上登載不實文書之犯行，雖未據起訴，然與公訴人起訴詐
    欺取財及行使業務上登載不實文書有連續犯及牽連犯之裁判
    上一罪關係，亦為起訴效力所及；犯罪事實一(三)部分，被告
    丁○○、甲○○行使業務上登載不實文書，雖未據起訴，然
    與公訴人起訴詐欺取財罪間有牽連犯之裁判上一罪之關係，
    同為起訴效力所及，本院自應併予審究。
七、移送併辦部分（即96年度偵字第21401 號）與本案被告丁○○、甲○○於犯罪事實一(三)所犯詐欺取財罪之犯罪事實相同
    ，應併予審酌。又被告丁○○、甲○○於犯罪事實一(一)、一
    (二)所為犯行（即95年度偵字第15059 號、96年度偵字第9776
    號犯罪事實一(一)(二)部分），與已起訴之詐欺取財犯行，有連
    續犯及牽連犯之裁判上一罪之關係，均為起訴效力所及，本
    院亦應併予審理。
八、公訴人雖以被告丁○○、甲○○所犯犯罪事實一(二)向高雄市
    政府勞工局詐取「永續就業工程計畫」之失業勞工補助，在
    舉辦該「利用網站與E 世代青少年互動減少都市青少年犯罪
    」活動過程中，各次向高雄市政府勞工局辦理核銷同時，亦
    涉犯多次詐欺取財罪，惟「永續就業工程計畫」、「多元就
    業開發方案」補助對象係用人單位雇用之失業勞工而非用人
    單位本身，補助方式係高雄市政府勞工局審查通過用人單位
    提出之計畫、核准補助之員額，即預先撥付前2 個月之補助
    金，以利申請單位發給薪資，事後再檢具憑證交予高雄市政
    府勞工局核銷，並出示領據領取次月之經費，而非憑發給薪
    資之單據請領補助金，前已敘明，是以被告丁○○、甲○○
    向高雄市政府勞工局提出計畫申請補助特定失業勞工經審核
    通過，至最後1 個月之經費核撥予正興協會，其中所為之各
    次檢具憑證向高雄市政府核銷之行為，均為詐欺行為之一部
    分，僅應論以一個詐欺行為，而非數個詐欺行為。公訴人起
    訴被告丁○○、甲○○、丙○○○所犯犯罪事實一(三)向高雄
    市政府勞工局詐取「多元就業開發方案」之失業勞工補助，
    而舉辦該「弱勢兒童及青少年課後輔導」之申請、領款、核
    銷流程，亦同上述，亦僅應論以一個詐欺取財行為。
九、爰審酌被告丁○○為高雄牧鄰教會牧師，為團體內之最高行
    政領導人，理應身為表率遵守法治，反而與正興協會理事長
    辰○○為籌措從事公益活動經費，詐取國家之社會福利補助
    款挪為他用，被告甲○○、丙○○○明知正興協會、高雄牧
    鄰教會向高雄市政府勞工局申請補助之失業勞工係先框出名
    額及金額，再「填入」人力，違反永續就業工程及多元就業
    開發方案之本意，事後又為消化經費製作不實文書，所生危
    害非輕，且易對其他據實以報之社會團體造成不公平之資源
    分配，仍為上開行為，被告丁○○、甲○○犯後均一再推諉
    ，尚無悔意，被告丙○○○犯後坦承犯行，態度良好等一切
    情狀，分別量處如主文所示之刑，並就被告丙○○○部分諭
    知易科罰金之折算標準。公訴檢察官雖具體就被告丁○○求
    處有期徒刑3 年，被告甲○○具體求處有期徒刑2 年，惟本
    院經再三斟酌本案犯罪動機、犯罪情節、犯罪行為分擔，仍
    認以如主文所示之刑為當。又查被告丙○○○犯罪行為時間
    ，在96年4 月24日以前，核符中華民國96年罪犯減刑條例第
    2 條第1 項第3 款規定，應減其宣告刑二分之一如主文所示
    ，並就被告丙○○○部分再諭知易科罰金之折算標準。
十、末查，被告丁○○、甲○○、丙○○○前無不良素行，均未
    曾因故意犯罪受有期徒刑以上刑之宣告，有臺灣高等法院被
    告前案紀錄表在卷可稽；雖被告丁○○、甲○○犯後均一再
    否認犯罪，態度不佳，難認有悔意，惟被告丁○○為高雄牧
    鄰教會牧師、被告甲○○所就職之上開機構均為長期從事協
    助輔導民眾及社會服務之公益團體，而證人壬○○、楊癸○○、寅○○於本院審理時已分別證稱確實有至正興協會從事
    社區公益活動（96年度訴字第2767號卷第128 頁至第140 頁
    ），及被告丙○○○因信任高雄牧鄰教會長期從事公益活動
    始同意出借姓名向政府申請補助，經本院審酌再三，認正興
    協會、高雄牧鄰教會並無長期之財源挹注，其等從事公益活
    動需向外籌措經費，及聚眾人胼手胝足之力方成，並非易事
    ，且均係為向政府爭取從事公益活動之經費以致取巧而誤蹈
    法網，非圖一己之私，歷經長期訴訟過程亦已從中受到精神
    上某種程度之煎熬，經此教訓，當知所警惕，而諒無再犯之
    虞，本院因認其刑之宣告，以暫不執行為適當，爰並各諭知
    如主文所示之緩刑期間，以勵自新。
十一、再被告丁○○、甲○○偽造未扣案之「王慧瑾」、「鄭若藍
    」、「張若筠」、「涂麗美」、「范永傑」、「己○○」、
    「乙○○」、「庚○○」印章各1 枚，及如附表一所製作之
    文書上偽造之「王慧瑾」、「鄭若藍」、「張若筠」、「涂
    麗美」、「范永傑」、「己○○」、「乙○○」、「庚○○
    」之印文，不問屬於犯人所有與否，均依刑法第219 條規定
    宣告沒收。另被告丁○○、甲○○偽造之正興協會派工時數
    及經費印領清冊，均已交由高雄市政府勞工局辦理核銷，非
    屬被告等人所有之物，爰不為沒收之諭知。
參、退併案部分（96年度偵字第21401 號卷）：
一、臺灣高雄地方法院檢察署檢察官併辦意旨略以：被告丁○○
    、甲○○分別係高雄牧鄰教會負責人、行政人事主管，共同
    基於犯意聯絡，於92年間，向高雄市政府勞工局提出「92年
    度社會型多元就業開發方案─弱勢兒童及青少年課後輔導」
    計畫，申請「92年度社會型多元就業開發方案」補助金，經
    高雄市政府勞工局核准該教會可聘用2 名員額。被告丁○○
    、甲○○為增加該教會之收入，經徵得丙○○○之同意後，
    並未聘僱丙○○○實際從事兒童及青少年課後輔導業務，反
    自92年3 月起至同年11月間，以丙○○○名義充任前揭輔導
    計畫中之1 員，並基於共同犯意聯絡，由被告甲○○每月將
    「出勤紀錄表」攜至丙○○○住處由丙○○○簽署，並將丙○○○之印章（未構成偽造印章及印文），在「用人費用印
    領清冊」上蓋章後，持向高雄市政府勞工局行使，因認被告
    丁○○、甲○○涉犯刑法第216 條、第210 條行使偽造私文
    書罪嫌等語。
二、本件公訴人認被告丁○○、甲○○涉犯刑法第216 條、第21
    0 條行使偽造私文書罪嫌，無非以被告丁○○、甲○○、之
    供述、證人丙○○○之證述、出勤記錄表、用人經費印領清
    冊等資為論據。
三、訊據被告丁○○、甲○○堅決否認有何行使偽造私文書犯行
    。
  (一)按刑法第210 條之偽造私文書罪，係以無製作權之人假冒他
    人名義製作文書為要件，如以自己名義作成之文書，縱令內
    容不實，除合於業務登載不實之要件，得論以刑法第215 條
    之罪名外，尚難論以偽造私文書罪（最高法院90年度台上字
    第1730號判決可資參照）。被告丁○○、甲○○持以向高雄
    市政府勞工局行使之「出勤記錄表」，其上「丙○○○」之
    簽名均為丙○○○親自書寫，此經證人丙○○○於偵查及本
    院審理時證述明確（96年度他字第2743號卷第11頁、96年度
    易字第2095號卷第192 頁），核與被告甲○○供稱係由其拿
    給丙○○○親自簽署等語相符（警卷第8 頁反面）。縱使丙○○○並未如出勤記錄表上記載按時上班，惟上開出勤記錄
    表上簽名既由有權製作之人即丙○○○本人製作，縱使內容
    不實，亦非偽造之私文書。
  2.再被告丁○○、甲○○持蓋有「丙○○○」印文之派工及經
    費印領清冊報請高雄市政府勞工局核銷，上開「丙○○○」
    印文非丙○○○親自所蓋，亦無授權他人用印，此經證人丙○○○證述在卷（96年度易字第2095號卷第192 頁）。查此
    派工及經費印領清冊意指所載名義人已領取補助費，具有收
    據之性質，固屬私文書之一種，惟丙○○○既係為幫助貧困
    家庭而同意被告丁○○、甲○○借用其名義參與多元就業方
    案，足見其知悉被告丁○○、甲○○假借其名義係為向高雄
    市政府勞工局申請失業勞工補助經費，此自證人丙○○○於
    警詢中證稱：甲○○定期拿每一月份的出勤記錄表到我住處
    ，讓我本人填寫姓名，俾使高雄牧鄰教會能據以作帳、請款
    等語在卷（警卷第10頁反面），且又配合甲○○於出勤記錄
    表上佯為到職之不實簽名，顯見其已知悉被告丁○○、甲○○係以非法之手段達成申請補助之目的，於此情形下，被告
    丁○○、甲○○向高雄市政府勞工局報請核銷之派工及經費
    印領清冊上簽章欄蓋用「丙○○○」之印文，自應認在被告
    丙○○○授權以其名義請領失業勞工補助金之範圍內所為。
    該派工及經費印領清冊上記載丙○○○領取薪資之事項，縱
    其內容不實，僅為文書內容虛妄之問題，被告丁○○、甲○○要無構成偽造私文書之餘地，自亦無行使偽造私文書之罪
    嫌。
四、從而，公訴人併案意旨以被告丁○○、甲○○此部分所為，
    與公訴人起訴被告2 人詐欺高雄市政府勞工局補助經費之論
    罪科刑部分，並無牽連犯之裁判上一罪關係，應退由檢察官
    另行依法處理。
肆、不另退由檢察官處理部分
一、檢察官補充論告意旨略以（96年度蒞字第14009 號一(一)、(三)
    部分）：
  (一)被告丁○○與辰○○、丑○○共同基於意圖為自己或第三人
    不法所有之犯意聯絡，於90年間，明知正興協會所辦理之「
    少年仔！安啦！－校園青少年關懷輔導追蹤方案」活動，並
    未與設於高雄市○○區○○街39號「泓仁食品行」間，有何
    交易行為，被告丁○○竟指示丑○○在泓仁食品行免用統一
    發票收據上虛偽登載正興協會分別於90年7 月26日及同年12
    月21日向泓仁食品行採購餐點各5,000 元，持向上開活動經
    費補助單位即「高雄市政府社會局」核銷，以詐領10,000元
    補助經費，因認被告丁○○均涉犯刑法第339 條第1 項詐欺
    取財罪嫌等語。
  (二)被告丁○○與辰○○共同基於偽造文書之犯意聯絡，於93年
    間，不實填載丑○○於91年至92年間，向正興協會支領薪資
    、稿費及演講鐘點費，並以之申報丑○○之「各類所得扣繳
    暨免扣繳憑單」，金額分為8,800 、1,000 、6,400 、19,2
    00、20,000、28,800元不等，共計84,200元，足生損害於丑
    ○○及稅捐稽徵機關管理稅捐稽徵之正確性，因認被告丁○○涉犯刑法第216 條、第210 條行使偽造私文書罪嫌等語。
二、本件公訴人以被告丁○○涉犯第339 條第1 項之詐欺取財罪
    嫌、第216 條、第210 條行使偽造私文書罪嫌，無非以證人
    辰○○、丑○○、蔣德聖、周姿利、丑○○之證述、「少年
    仔！安啦！─校園青少年關懷輔導追蹤方案」申請書、核准
    公文函、申請該案之作業規定、該案核銷之支出憑證影本、
    正興協會黏貼憑證用紙、泓仁食品行收據、正興協會於91、
    92年度開予丑○○之扣繳憑單等資為論據。
三、訊據被告丁○○堅決否認有何行使偽造私文書及詐欺取財犯
    行，辯稱：沒有意圖詐欺高雄市政府社會局，且對正興協會
    開予丑○○扣繳憑單一事不知情等語。
四、經查：
  (一)公訴人認被告丁○○辦理「少年仔！安啦！─校園青少年關
    懷輔導追蹤方案」涉犯刑法第339 條第1 項詐欺取財罪嫌部
    分：
  1.高雄市政府社會局補助金之性質及請撥款程序：依高雄市政
    府社會局91年度補助「推展社區服務專案實驗計畫」作業規
    定一目的：輔導本市立案社區發展協會或推動社區工作之立
    案公益團體、區公所或學校，運用專案資源以推展各項社區
    服務，建立社區特色；二補助對象：本市立案一年以上之社
    區發展協會或結合社區發展協會推動社區工作之立案公益團
    體、區公所或學校；四補助金額：每一申請案最高補助新臺
    幣300,000 元（依申請案內容實際評估），申請單位最多申
    請2 案；觀之，高雄市政府社會局發放本筆補助金目的及對
    象係為拓展社區服務，提高社區生活品質，由高雄市政府發
    放補助金予各社區發展協會等機構，俾便辦理社區服務。關
    於補助金之核撥程序，依上開作業規定七補助方式：計畫經
    本局同意後，先撥第一期款（核准金額之50％），經本局期
    中考核通過，再予核撥第二期款（剩餘未撥部分）；八經費
    執行、核銷：(一)補助之計畫，應於90年11月30日前執行完畢
    ，12月15日前檢送成果報告表、支出明細表及原始支出憑證
    影本、成果照片（10張以上）等資料函報本局核銷。另依高
    雄市社會局97 年6月25日高市社局一字第09700023532 號函
    說明四經本局依「高雄市政府社會局補助社區發展協會推展
    社區福利服務專案計畫作業規定」審核通過後，函請該公所
    依核定金額掣據送局憑撥，受補助單位再憑領據向區公所請
    領是項補助。五有關經費核銷係受補助單位於活動後1 個月
    內提報成果資料（含活動報告表、照片暨支出憑證影本），
    相關憑證正本由受補助單位妥善保存，以供審計單位查核，
    有上開作業規定及函文在卷可查（調卷第99頁至第101 頁、
    96年度訴字第2767號卷二第202 頁），可知高雄市政府社會
    局之補助金核撥程序係先由社區發展協會提出申請計畫，經
    審查計畫通過、並核准於計畫執行後撥付核准之金額予區公
    所，申請單位再憑領據向區公所請款，而非先檢具活動收據
    憑證向高雄市政府社會局請款，再由高雄市政府社會局核發
    。
  2.本件正興協會以舉辦「少年仔！安啦！─校園青少年關懷輔
    導追蹤方案」活動向高雄市政府社會局申請補助金，經審查
    核准補助220,000 元，即撥付補助金予三民區公所，區公所
    依正興發展協會出具之領據發給補助金，計畫執行後再由正
    興協會檢送支出單據交予高雄市政府社會局核銷之事實，分
    別有高雄市政府社會局94年6 月2 日高市社局五字第094001
    6830號函及高雄市「推展社區專案」補助經費申請書、高雄
    市政府社會局上開函文、接受社會局補助社會福利服務經費
    支出明細表各1 份、三民區正興社區發展協會黏貼憑證用紙
    及收據2 紙在卷可查（調卷第64頁、第65頁、96年度訴字第
    2767號卷二第202 頁、調卷第111 頁至第168 頁）。足見高
    雄市政府勞工局於正興協會提出申請之活動計畫經審核通過
    之同時亦決定補助金之金額，並將補助金撥付予區公所，正
    興協會得依出具之領據領取補助金以利其運用，而非俟活動
    執行完畢後檢附相關費用支付之單據，由高雄市政府社會局
    核實給付支出費用。是縱使正興協會在「少年仔！安啦！─
    校園青少年關懷輔導追蹤方案」活動執行完畢後檢具不實之
    憑證核銷，惟高雄市政府社會局因該補助金於活動執行之初
    已發放完畢，自不符合因收受不實憑證誤信正興協會確實支
    出該筆款項而給付補助金之詐欺構成要件。
  (二)公訴人認被告丁○○開立正興協會之不實扣繳憑單予丑○○
    涉犯刑法216 條、第210 條行使偽造私文書罪嫌部分：
    丑○○並未領取如犯罪事實欄一(三)所示扣繳憑單內所記載之
    金額，惟仍收受上開扣繳憑單一情，此經證人丑○○於偵查
    及本院審理時證述在卷（95年度他字第3694號卷第28頁、96
    年度訴字第2767號卷三第8 頁、第9 頁），且有蓋用正興協
    會及辰○○印文之各類所得扣繳暨免扣繳憑單6 張在卷可稽
    （調卷第17頁至第20頁）。而正興協會之財務收支狀況，理
    事長即共同被告辰○○應負實質上之監督、審核之責，卻無
    故不執行上開責任，而容任正興協會內姓名年籍不詳之業務
    經辦人於製作扣繳憑單時填載不實之事項並持以行使，其主
    觀上確有默示同意該業務經辦人於製作業務上文書時須為填
    載不實事項，其與該業務經辦人就行使業務上登載不實文書
    犯行部分，有犯意聯絡及行為分擔至為明確。惟證人丑○○
    並未指證係被告丁○○親自或指示他人為上開文書登載不實
    內容，且在各類所得扣繳暨免扣繳憑單上扣繳單位之用印者
    為正興協會及負責人辰○○，亦非被告丁○○，是無證據證
    明該扣繳憑單之開立為被告丁○○親自或指示他人所製作，
    而與被告辰○○有犯意聯絡及行為分擔。
五、經本院調查上開事證後，認被告丁○○並無公訴人補充理由
    書所指之犯行，因此部分為據起訴因此部分未據起訴，且與
    前揭論罪部分無裁判上一罪關係，非起訴效力所及，本院無
    權審理，宜由檢察官另行酌處。
據上論斷，應依刑事訴訟法第299 條第1 項前段、第300 條，刑
法第2 條第1 項前段、修正前刑法第28條、修正前刑法第56條、
刑法第216 條、第210 條、第215 條、第339 條第1 項、第219
條、修正前刑法第55條、修正前刑法第41條第1 項前段，刑法第
74條第1 項第1 款，刑法施行法第1 條之1 ，中華民國96年罪犯
減刑條例第2 條第1 項第3 款、第7 條、第9 條，修正施行前罰
金罰鍰提高標準條例第2 條，判決如主文。
本案經檢察官呂建興到庭執行職務。
中    華    民    國    97    年    8     月    26    日
                  鳳山刑事第一庭審判長法  官  黃三友
                                      法  官  陳盈吉
                                      法  官  林芳華
以上正本證明與原本無異。
如不服本判決應於收受本判決後10日內向本院提出上訴書狀，並
應敘述具體理由，如未敘述上訴理由者，應於上訴期間屆滿後20
日內補提理由書狀於本院（均須按他造當事人之人數附繕本）「
切勿逕送上級法院」。
中    華    民    國    97    年    8     月    26    日
                                      書記官  黃靖媛
附表一
┌──┬────────────┬─────────────┐
│編號│文件                    │偽造之印文                │
├──┼────────────┼─────────────┤
│  1 │三民區正興社區發展協會91│偽造「王慧瑾」、「鄭若藍」│
│    │年1 月派工時數及經費印領│、「張若筠」、「涂麗美」、│
│    │清冊簽章欄              │「范永傑」印文各1 枚      │
├──┼────────────┼─────────────┤
│  2 │三民區正興社區發展協會91│偽造「王慧瑾」、「鄭若藍」│
│    │年2 月1 日到10日派工時數│、「張若筠」、「涂麗美」、│
│    │及經費印領清冊簽章欄    │「范永傑」印文各1 枚      │
├──┼────────────┼─────────────┤
│  3 │三民區正興社區發展協會91│偽造「王慧瑾」、「鄭若藍」│
│    │年2 月11日到28日派工時數│、「己○○」、「乙○○」印│
│    │及經費印領清冊簽章欄    │文各1 枚                  │
├──┼────────────┼─────────────┤
│  4 │三民區正興社區發展協會91│偽造「王慧瑾」、「鄭若藍」│
│    │年3 月派工時數及經費印領│、「己○○」、「乙○○」印│
│    │清冊簽章欄              │文各1 枚                  │
├──┼────────────┼─────────────┤
│  5 │三民區正興社區發展協會91│偽造「王慧瑾」、「鄭若藍」│
│    │年4 月派工時數及經費印領│、「己○○」、「乙○○」印│
│    │清冊簽章欄              │文各1 枚                  │
├──┼────────────┼─────────────┤
│  6 │三民區正興社區發展協會91│偽造「乙○○」、「庚○○」│
│    │年5 月派工時數及經費印領│印文各1 枚                │
│    │清冊簽章欄              │                          │
├──┼────────────┼─────────────┤
│  7 │三民區正興社區發展協會91│偽造「乙○○」、「庚○○」│
│    │年6 月派工時數及經費印領│印文各1 枚                │
│    │清冊簽章欄              │                          │
├──┼────────────┼─────────────┤
│  8 │三民區正興社區發展協會91│偽造「庚○○」印文1 枚    │
│    │年7 月派工時數及經費印領│                          │
│    │清冊簽章欄              │                          │
├──┼────────────┼─────────────┤
│  9 │三民區正興社區發展協會91│偽造「庚○○」印文1 枚    │
│    │年8 月派工時數及經費印領│                          │
│    │清冊簽章欄              │                          │
├──┼────────────┼─────────────┤
│ 10 │三民區正興社區發展協會91│偽造「庚○○」印文1 枚    │
│    │年9 月派工時數及經費印領│                          │
│    │清冊簽章欄              │                          │
├──┼────────────┼─────────────┤
│ 11 │三民區正興社區發展協會91│偽造「鄭若藍」印文4 枚    │
│    │年3 月出勤記錄表簽名欄  │                          │
├──┼────────────┼─────────────┤
│ 12 │三民區正興社區發展協會91│偽造「王慧瑾」印文4 枚    │
│    │年3 月出勤記錄表簽名欄  │                          │
├──┼────────────┼─────────────┤
│ 13 │三民區正興社區發展協會91│偽造「乙○○」印文4 枚    │
│    │年3 月出勤記錄表簽名欄  │                          │
└──┴────────────┴─────────────┘
附表二
┌──┬───┬─────────┬────┬─────┬────┐
│編號│所借用│月份              │薪資（新│勞健保費用│總計詐欺│
│    │之人名│                  │臺幣）  │          │金額    │
├──┼───┼─────────┼────┼─────┼────┤
│  1 │王慧瑾│91年1 月          │16,720元│1,610 ×4 │57,760元│
│    │      │91年2 月1-10日    │4,560 元│＝6,480 元│        │
│    │      │91年2 月21-28 日  │12,160元│          │        │
│    │      │91年3 月          │16,720元│          │        │
│    │      │91年4 月          │7,600 元│          │        │
├──┼───┼─────────┼────┼─────┼────┤
│  2 │鄭若藍│91年1 月          │16,720元│1,610 ×4 │57,760元│
│    │      │91年2 月1-10日    │4,560 元│＝6,480 元│        │
│    │      │91年2 月21-28 日  │12,160元│          │        │
│    │      │91年3 月          │16,720元│          │        │
│    │      │91年4 月          │7,600 元│          │        │
├──┼───┼─────────┼────┼─────┼────┤
│  3 │張若筠│91年1 月          │16,720元│1,610 ×2 │21,280元│
│    │      │91年2 月1-10日    │4,560 元│＝3,220 元│        │
├──┼───┼─────────┼────┼─────┼────┤
│  4 │涂麗美│91年1 月          │16,720元│1,610 ×2 │21,280元│
│    │      │91年2 月1-10日    │4,560 元│＝3,220 元│        │
├──┼───┼─────────┼────┼─────┼────┤
│  5 │范永傑│91年1 月          │16,720元│1,610 ×2 │21,280元│
│    │      │91年2 月1-10日    │4,560 元│＝3,220 元│        │
├──┼───┼─────────┼────┼─────┼────┤
│  6 │己○○│91年2 月21-28 日  │12,160元│1,610 ×3 │45,600元│
│    │      │91年3 月          │16,720元│＝4,830 元│        │
│    │      │91年4 月          │16,720元│          │        │
├──┼───┼─────────┼────┼─────┼────┤
│  7 │乙○○│91年2 月21-28 日  │12,160元│1,610 ×5 │79,040元│
│    │      │91年3 月          │16,720元│＝8,050 元│        │
│    │      │91年4 月          │16,720元│          │        │
│    │      │91年5 月          │16,720元│          │        │
│    │      │91年6 月          │16,720元│          │        │
├──┼───┼─────────┼────┼─────┼────┤
│  8 │庚○○│91年5 月91年6 月91│11,400元│1,610 ×5 │79,040元│
│    │      │年7 月91年8 月91年│16,720元│＝8,050 元│        │
│    │      │9 月              │16,720元│          │        │
│    │      │                  │16,720元│          │        │
│    │      │                  │16,720元│          │        │
├──┴───┴─────────┴────┴─────┴────┤
│總計：425,830 元＋（425,830 ×0.03行政管理費）＝438604.9元      │
└────────────────────────────────┘
附表三
┌──┬─────┬──────────────┬────┐
│編號│詐領所冒用│詐 領 補 助 日 期 及 金 額  │總計詐領│
│    │之人名    │                            │金額    │
├──┼─────┼──────────────┼────┤
│  1 │王慧瑾    │91年1月（16,720元）、       │57,760元│
│    │          │91年2月1-10日（4,560元）、  │        │
│    │          │91年2月21-28日（12,160元）、│        │
│    │          │91年3月（16,720元）、       │        │
│    │          │91年4月（7,600元）、        │        │
├──┼─────┼──────────────┼────┤
│  2 │鄭若藍    │91年1月（16,720元）、       │57,760元│
│    │          │91年2月1-10日（4,560元）、  │        │
│    │          │91年2月21-28日（12,160元）、│        │
│    │          │91年3月（16,720元）、       │        │
│    │          │91年4月（7,600元）、        │        │
├──┼─────┼──────────────┼────┤
│  3 │張若筠    │91年1月（16,720元）、       │21,280元│
│    │          │91年2月1-10日（4,560元）、  │        │
├──┼─────┼──────────────┼────┤
│  4 │涂麗美    │91年1月（16,720元）、       │21,280元│
│    │          │91年2月1-10日（4,560元）、  │        │
├──┼─────┼──────────────┼────┤
│  5 │范永傑    │91年1月（16,720元）、       │21,280元│
│    │          │91年2月1-10日（4,560元）、  │        │
├──┼─────┼──────────────┼────┤
│  6 │己○○    │91年2月21-28日（12,160元）、│45,600元│
│    │          │91年3月（16,720元）、       │        │
│    │          │91年4月（16,720元）、       │        │
├──┼─────┼──────────────┼────┤
│  7 │乙○○    │91年2月21-28日（12,160元）、│79,040元│
│    │          │91年3月（16,720元）、       │        │
│    │          │91年4月（16,720元）、       │        │
│    │          │91年5月（16,720元）、       │        │
│    │          │91年6月（16,720元）、       │        │
├──┼─────┼──────────────┼────┤
│  8 │庚○○    │91年5月（11,400元）、       │78,280元│
│    │          │91年6月（16,720元）、       │        │
│    │          │91年7月（16,720元）、       │        │
│    │          │91年8月（16,720元）、       │        │
│    │          │91年9月（16,720元）、       │        │
├──┴─────┴──────────────┴────┤
│總計：                                     382,280元    │
└────────────────────────────┘


司法院資訊處製作；財團法人民間司法改革基金會備份。
